臺灣高等法院臺中分院民事判決　　　　　　94年度上字第47號
上　訴　人　乙○○
上　訴　人　丙○○
訴訟代理人　己○○
被　上訴人　辛○○○
訴訟代理人　張繼準律師
複　代理人　張瓊文律師
　　　　　　庚○○
上列當事人間辦理所有權移轉登記事件，上訴人對於中華民國93
年11月5日臺灣臺中地方法院92年度重訴字第13號第一審判決提
起上訴，本院於94年6月15日言詞辯論終結，判決如下：
    主  　　文
上訴駁回。
第二審訴訟費用由上訴人負擔。
    事實及理由
一、本件被上訴人於原審起訴主張：坐落台中縣豐原鎮○○○段
    烏牛欄小段第69之9地號土地（嗣因分割增加同段第69之167
    地號、第69之168地號土地，重測後則分別編為台中縣豐原
    市○○段第808地號、第821地號、第825地號及第825之l地
    號），原為上訴人丙○○、乙○○及原審共同被告林益萬、
    丁○○、甲○○、戊○○六人（下稱丙○○等六人）共有，
　　持分各1/6，於民國（下同）63年7月20日，由上訴人丙○○
  　代表與原審共同被告壬○○（原名詹義明）簽訂切結書，約
    定將上開第69之9地號內面積107坪之特定部分土地（乃位於
    重測後之台中縣豐原市○○段第808地號土地上，下稱系爭
　　土地），以每坪價金新台幣（下同）1,400元出售予壬○○
  　，因該部分土地位於都市計劃農業地區內，依當時法令規定
    無法辦理分割移轉，故丙○○等六人與壬○○特別約定待法
    令許可移轉時，其六人願無條件辦理移轉登記予壬○○；壬
    ○○則另於64年3月7日與伊簽訂切結書，將其承買之系爭土
    地轉售予伊，亦約定於法令許可移轉時，壬○○願無條件辦
    理移轉登記予伊，伊並於訂約後，依壬○○指界位置占有使
    用如原判決附圓A、B部分之土地（面積共計363.639平方公
    尺）迄今。嗣土地法及農業發展條例於89年l月26日修訂後
    ，系爭土地已可辦理分割並移轉登記予伊，伊乃於91年9月
    26日函請壬○○辦理分割暨移轉登記，然壬○○竟置之不理
    ，並怠於向其前手即丙○○等六人為請求，伊另於91年10月
    25日代壬○○發函給丙○○等六人，惟丙○○等六人仍拒不
    辦理，顯已負遲延責任，其中甲○○、戊○○二人仍有系爭
    土地1/6持分，依系爭土地面積換算其應有部分為853/10000
    ，故伊得代位詹諺明請求甲○○、戊○○將其應有部分辦理
    所有權移轉登記予詹諺明後，再移轉登記予伊；至丙○○、
    乙○○、林益萬、丁○○四人之持分部分，則已先後移轉予
    他人所有，均已無法處分系爭土地，即屑可歸責於渠等之事
    由致無法履行債務，伊自得代位壬○○向丙○○、乙○○、
　　林益萬、丁○○四人請求按系爭土地現值比例計算各賠償12
  　4萬7,854元。爰依買賣契約之法律關係及民法第225條第2項
    、第226條、第242條等規定提起本訴。以先位聲明訴請：(1)
    原審共同被告甲○○應將所有坐落台中縣豐原市○○段第80
    8號土地之應有部分853/10000，辨理所有權移轉登記予原審
    共同被告壬○○，原審共同被告壬○○再將上述土地辦理所
　　有權移轉登記予被上訴人。(2)原審共同被告戊○○應將所有
  　坐落台中縣豐原市○○段第808號土地之應有部分853/10000
    ，辦理所有權移轉登記予原審共同被告壬○○，原審共同被
    告壬○○再將上述土地辦理所有權移轉登記予被上訴人。(3)
    上訴人丙○○、乙○○及原審共同被告丁○○、林益萬應各
    給付原審共同被告壬○○124萬7,854元及自起訴狀送達翌日
    起至清償日止按年息5％計算之利息，並由被上訴人代位受
    領之。(4)被上訴人願供擔保請准宣告假執行。
    退而言之，如認丙○○等六人與壬○○間之買賣契約並非特
    定部分土地之買賣，而係土地所有權持分之買賣，則戊○○
    、甲○○二人就上開豐田段808、821、825地號之土地既尚
    有持分，且該部分履行對伊仍有實益，依比例計算後，伊得
    代位壬○○請求戊○○、甲○○應移轉豐田第808、82l、82
    5地號之土地應有部分354/32271予壬○○，壬○○再將該土
    地辨理所有權移轉登記予伊；至豐田段第825之l地號土地，
　　因業經公告徵收而無法移轉，故伊得代位壬○○請求戊○○
  　、甲○○交付地價補償金各9萬1,880元；另丙○○、乙○○
    、林益萬、丁○○四人則按比例每人應賠償70萬2,667元。
    故以第一備位聲明求為判決：(1)原審共同被告甲○○應將所
    有坐落台中縣豐原市○○段第808地號土地之應有部分354/3
    2271土地、同段第821地號土地之應有部分354/32271土地及
    同段第825地號土地應有部分354/32271土地，辦理所有權移
    轉登記予原審共同被告壬○○，原審共同被告壬○○再將上
    述土地辦理所有權移轉登記予被上訴人。(2)原審共同被告戊
  　○○應將所有坐落台中縣豐原市○○段第808地號土地之應
    有部分354/32271土地、同段第821地號土地之應有部分354/
    32271土地及同段第825地號土地應有部分354/32371土地，
    辦理所有權移轉登記予原審共同被告壬○○，原審共同被告
    壬○○再將上述土地辦理所有權移轉登記予被上訴人。(3)原
    審共同被告甲○○、戊○○應各給付原審共同被告壬○○9
    萬1,880元及自起訴狀送達翌日起至清償日止按年息5%計算
    之利息，並由被上訴人代位受領之。(4)原審共同被告丁○○
　　、林益萬及上訴人丙○○、乙○○應各給付原審共同被告壬
  　○○70萬2,667元及自起訴狀送達翌日起至清償日止按年息
    5%計算之利息，並由被上訴人代位受領之。(5)被上訴人願供
    擔保請准宣告假執行。又縱認丙○○等六人為一部履行，已
    無實益，則依系爭土地現值計算，伊亦得代位壬○○請求丙
    ○○等六人各應賠償70萬2667元。爰依買賣契約，代位原審
    共同被告於第二備位聲明求為判決：(1)原審共同被告甲○○
    、戊○○、林益萬、丁○○及上訴人丙○○、乙○○應各給
    付原審共同被告壬○○70萬2,667元及自起訴狀送達翌日起
    至清償日止按年息5%計算之利息，並由被上訴人代位受領之
    。(2)被上訴人願供擔保請准宣告假執行。
二、經原審認被上訴人前開先位聲明為有理由，而為被上訴人勝
    訴之判決。上訴人聲明不服，提起本件上訴（至原審判命甲
    ○○、戊○○、壬○○分別辦理系爭土地所有權移轉登記，
    及命丁○○、林益萬給付部分，暨其假執行之宣告，因甲○
    ○、戊○○撤回上訴，壬○○、丁○○、林益萬未聲明不服
    ，均已告確定，併此敘明）。被上訴人於本院聲明：駁回上
    訴。併稱：（一）兩造於原審業已將「丙○○、丁○○、乙
    ○○、林益萬與壬○○簽約後，均已將其持分土地移轉登記
    予第三人」列為不爭執事項，依民事訴訟法第二百七十條之
    一第一項、第三項及第四百四十七條第一項規定，上訴人丙
    ○○不得再為爭執稱其與壬○○訂約後並未將上地移轉予壬
    ○○，而係將土地移轉予壬○○或其指定登記名義人，謂已
    履行債務。（二）且丙○○等六人與壬○○所訂立之買賣契
    約，係約定待得移轉登記時，再為移轉登記，亦無指定登記
    於第三人名下之約定，並無違反修正前土地法第三十條第一
    項強制規定。況上訴人丙○○於與壬○○訂立買責契約後，
    復將其持分移轉登記予壬○○以外之第三人名下，自與丙○
    ○等六人與壬○○間之系爭買賣契約無關，証人壬○○亦証
    稱，丙○○買給詹石枝及移轉登記部分，與伊無關等語，上
    訴人丙○○就此再為爭執，係不合法且無理由；（三）土地
    法及農業發展條例於89年間修正取消農地分割移轉等相關限
    制後，壬○○方能向丙○○等六人請求辨理土地分割及所有
    權移轉登記，而伊對壬○○之移轉登記請求權時效，亦自此
    時起開始進行，故其請求權並未逾15年之時效期間；（四）
    又上訴人乙○○及其委任之訴訟代理人於原審從未主張系爭
    買賣契約不合法或無效，乃上訴人乙○○於本審竟提出「未
    授權同意出賣系爭土地持分」之新攻擊防禦方法，亦有違民
    事訴訟法第447條規定等語。
三、上訴人等於本院聲明：1.原判決不利於上訴人丙○○部分廢
    棄。2.前開廢棄部分，被上訴人在第一審之訴及其假執行之
    聲請駁回。3.如受不利判決，願供擔保請准宣告免為假執行
    。其等陳述除引用一審所為之陳述外，另
　(一)上訴人丙○○以：上訴人與原審共同被告壬○○買受系爭土
  　地並無從事耕作之意，而係借用第三人名義，以迂迴方法逃
    避修正前土地法第30條第1項禁止規定之適用，該買賣契約
    既顯然違反強制規定及法律禁止之行為，依民法第71條規定
    ，買賣契約應屬無效；又伊除於63年7月間將系爭土地伊持
    分部分出賣予壬○○外，復於64年2月18日再將前揭烏牛欄
    段烏牛欄小段第69之9地號土地其餘伊之持分部分亦售予壬
    ○○，並於64 年5月1日依壬○○之指示，一併移轉登記於
    訴外人詹石枝名下，是伊與壬○○間買賣系爭土地之債之關
    係已告消滅，被上訴人就壬○○上開業已消滅之債權，再為
    本件請求，顯無理由；況縱認伊應負債務不履行責任，惟被
    上訴人之損害賠償請求權之15年時效期間，自64年5月1日起
    算至79年5月1日止，已告消滅，被上訴人遲至91年12月23日
    始為請求，亦屬無據等語置辯。
　(二)上訴人乙○○未於言詞辯論期日到場，據其在準備程序所提
  　書狀及陳述略以：否認伊同意出售系爭土地，亦未於買賣契
    約用印；又出售系爭土地應有部分予壬○○之買賣契約書，
    並未割出特定部分出售，故係持分之買賣而非特定部分之買
    賣；又丙○○等六人與壬○○間所訂立之切結書有違修正前
    農業發展條例關於限制耕地不得分割及移轉為共有之規定，
    被上訴人於爭土地上所搭建之非農業用廠房，亦無法取得「
    農業用地作農業使用證明書」，是系爭土地買契約即係以不
    能之給付為契約之標的，依法應屬無效等語，資為抗辯。
四、本件上訴人乙○○經合法通知，無正當理由未於言詞辯論期
    日到場，核無民事訴訟法第386條所列各款情形，爰依被上
    訴人之聲請，由其一造辯論而為判決，合先敘明。
五、被上訴人主張：丙○○等六人，原為坐落台中縣豐原鎮○○
    ○段烏牛欄小段第六九之九地號土地之共有人，持分各六分
    之一。其六人於六十三年七月二十日，由上訴人丙○○代表
    與原審共同被告壬○○（原名詹義明）簽訂切結書，約定將
    上開地號內面積一百零七坪之土地出賣予壬○○，每坪一千
    四百元。因上開土地為都市計劃農業地區，故約定於法令許
    可移轉時，丙○○等六人無條件辦理移轉登記予被告壬○○
    。嗣原審共同被告壬○○復於六十四年三月七日能將上開六
    九之九號土地其中面積一一七、九七坪出售予上訴人，並點
    交，復約定於法令許可移轉時，無條件辦理移轉登記予上訴
    人等情。有切結書影本二件附卷足稽，復經上訴人及原審共
    同被告戊○○、壬○○、甲○○、戊○○等於原審所自認為
    真正。自堪信上訴人上開主張為屬實。雖上訴人乙○○辯稱
    ：與原審共同被告所簽立之切結書，非伊所為，伊不同意云
    云。惟查，自認之撤銷，除別有規定外，以自認人能證明與
    事實不符或經他造同意者，始得為之。民事訴訟法第二百七
    十九條第三項定有明文。本件上訴人乙○○於原審已委任律
    師張慶達，自認與丙○○等六人共同出售系爭土地（見原審
    卷第一四三頁、第三一三頁）、其復自承其委任律師之委任
    狀為其用印無誤（見本院卷第一百三十四頁），證人甲○○
    亦證稱當時兄弟係同財共居，系爭土地係祖先所遺財產，由
    母親決定如何處分。上訴人丙○○亦稱：乙○○有同意才能
    出售系爭土地等語（見本院卷第九十二、九十三頁）。是上
    訴人於本院改稱出售系爭土地予壬○○之切結書，未經其同
    意一節，自非可取。
六、至上訴人另辯稱：上訴人與原審共同被告壬○○買受系爭土
    地並無從事耕作之意，而係借用第三人名義，以迂迴方法逃
    避修正前土地法第30條第1項禁止規定之適用，該買賣契約
    既顯然違反強制規定及法律禁止之行為，依民法第71條規定
    ，買賣契約應屬無效；及系爭土地於渠等與原審共同被告壬
    ○○簽訂切結書時，地目為田，且非全部買賣而僅係部分買
    賣，依修正前農業發展條例第二十二之規定，耕地不得分割
    及移轉為共有，且被上訴人於系爭土地上所搭建之非農業用
    廠房致無法取得「農業用地作農業使用證明書」，無法移轉
    登記，亦係以不能之給付為標的，依民法第二百四十六條第
    一項前段之規定，亦應屬無效云云。然查，本件無論上訴人
    與原審共同被告壬○○或壬○○與被上訴人間均係以自己名
    義為買賣契約，並約定因系爭土地為都市計劃區農業地區域
    ，現政令不能分割登記，日後不論何時法令許可，無條件辦
    理移轉登記等，並無以其他第三人名義為買賣契約之情形，
    此有切結書附卷可按（見原審卷第三十一、三十二頁），自
    無以「他人名義」迂迴規避修正前土地法第三十條第一項禁
    止規定之可言。又民法第二百四十條第一項規定：「以不能
    之給付為契約標的者，其契約為無效。但其不能情形可以除
    去，而當事人訂約時並預期於不能之情形除去後為給付者，
    其契約仍為有效。」，本件丙○○等六人與原審共同被告壬
    ○○簽訂之切結書上業已載明待法令變，得為移轉登記時再
    為登記等如前述，自屬預期於不能情形除去後再為付，而合
    於上開條文但書之規定，故渠等之買賣契約即屬有效又農地
    如為農業發展條例第三條第一項第十一款所稱之耕地，於申
    辦移轉時，依同條例第三十一條之規定，固須檢附「農業用
    地作農業使用證明書」或「合土地使用管制規定證明」始得
    辦理移轉登記。惟查，本件系爭土地，係位於現正辦理重劃
    之豐原市三陽自辦市地重劃區內，依該市地重劃計畫，系爭
    使用分區現已變為部分住宅區三、部分停車場，有原審卷附
    台中縣政府九十三年三月五日府地劃字第０九三００六０三
    七九號函及系爭土地都市計劃土地使用分區證明書（附於台
    灣黌達鑑定中心出具之鑑定書內）可稽，已非上開農業發展
    條例第三條第一項第十一款所稱之耕地，其辦理移轉登記自
    不受上開農業發展條例規定之限制。故而，上訴人等此部分
    所辯，尚無足採。
七、又按當事人就主張之爭點，經依民事訴訟法第二百七十條之
    一第一項第三款為協議者，應受其拘束。同法第二百七十條
    之一第三項固定有明文。惟此係指經兩造協議做為該事件之
    爭執點經達成協議後，兩造當事人受該協議之拘束。本件兩
    造於原審固均同意將「被告丙○○、丁○○、乙○○、林益
    萬於與被告詹義明簽約後，均已將其持分土地移轉登記予第
    三人，現八O八號土地上，僅甲○○、戊○○仍有持分六分
    之一。」列為兩造不爭執之點（見原審卷第三一四頁），但
    並未敘明此受移轉登記之第三人係非為履行丙○○等六人與
    壬○○之系爭土地買賣契約，即不能逕認第三人之受移轉登
    記，可認已達成非履行系爭土地買賣契約之協議。再者，本
    件上訴人丙○○於原審已提及伊把系爭土地應有部分六分之
    一移轉與訴外人詹石枝，此係壬○○以王水來名義購買，並
    提出其與王水來之不動產買賣契約書（見原審卷第一六九至
    一七三頁），而壬○○亦稱移轉與詹石枝部分亦為其所購買
    云云。是上訴人於本院所辯稱：伊除於63年7月間將系爭土
    地伊持分部分出賣予壬○○外，復於64年2月18日再將前揭
    烏牛欄段烏牛欄小段第69之9地號土地其餘伊之持分部分亦
    售予壬○○，並於64年5月l日依壬○○之指示，一併移轉登
  　記於訴外人詹石枝名下，是伊與壬○○間買賣系爭土地之債
    之關係已告消滅，被上訴人就壬○○上開業已消滅之債權，
    再為本件請求，顯無理由等語。應係就於原審已提出之攻擊
    防禦方法再為補充及更進一步之敘明，並非未於原審所提出
    之攻擊防禦方法。被上訴人於本院終結準備程序後行言詞辯
    論時再行主張有民事訴訟法第四百四十七條第一項之適用，
    亦非足取。
八、但查，本件爭執之系爭土地買賣契約之當事人係丙○○等六
    人與壬○○間於六十三年七月二十日就六九之九號土地內面
　　積一百零七坪部分，此買賣特定於建地旁之農地，並指明使
  　用範圍，已經上訴人丙○○及壬○○陳述在卷；切結書上復
    約定：現政令不能分割登記，待法令許可，再無條件為移轉
    等語。至上訴人丙○○再於六十三年七月二十二日再就系爭
    六九之九號土地中二百五十坪出售王水來，雖係壬○○以王
    水來名義所購買，嗣後上訴人丙○○亦將六九之九號土地應
    有部分六分之一（約二百七十二坪）移轉登記予詹石枝。然
    上訴人丙○○個人於嗣後再與壬○○以王水來名義所訂之不
    動產買賣契約書第八條約定：登記權利人由買受人拍定，並
    約定於六三年八月三十一日至代書事務所辦理履行移轉登記
    相關手續，有不動產買賣契約書附卷足稽。是兩件買賣契約
    之當事人、移轉登記名義人及移轉方式均為不同之約定，前
    開丙○○等六人與壬○○間就系爭土地買賣移轉方式並未約
    定可移轉登記予買受人指定之登記名義人，是縱上訴人丙○
    ○嗣後因錯誤移轉較第二次個人問買賣契約面積更多之土地
    持分予第二次買賣契約所指定之登記名義人，亦不能認係合
    法履行第一次買賣契約之移轉登記債務。況壬○○亦証稱：
    第一次、第二次買賣沒有關係，移轉登記也與第一次買賣契
    約無關；土地移轉登記與詹石枝部分，與伊賣給原告之土地
    無關等語（見本院卷第九十二頁、原審卷第二百二十一頁）
    。益徵上訴人丙○○固已移轉系爭六九之九號土地應有部分
    六分之一予訴外人詹石枝，惟並非本件債務之履行，其所辯
    自非足取。
九、末按請求權時效期間應自請求權可行使時起算，如請求權之
    行使有法律上之障礙時，消滅時效不應進行。本件系爭土地
    地目為田，原為都市計劃區農業用地，依修正前農業發展條
    例第二十二條之規定，不得分割及移轉為共有，丙○○等六
    人因而與壬○○約定於法令許可移轉時始辦理分割移轉登記
    ，被上訴人與壬○○請求權之行使有法律上之障礙，時效當
    無從進行，而於上開法令修正公布後，原審共同被告壬○○
    始得請求丙○○等六人辦理土地分割及所有權才多轉登記，
    故本件被上訴人於九十一年十二月二十三日代位壬○○向丙
    ○○等六人提起本訴，並未逾十五年之時效。上訴人等以請
    求權已罹於時效而為抗辯，自非可取。
十、上開買賣契約標的物之六九之九號土地，因分割增加同段六
    九之一六七、六九之一六八號土地，再重測分割為台中縣豐
    原市○○段第八○八地號（原六九之一六八地號）、第八二
    一地號（原六九之一六七）、第八二五地號、第八二五之一
  　地號（原為六九之九地號）土地。為兩造所自認，並有土地
    登記簿謄本可稽。而上訴人丙○○、乙○○等二人與壬○○
    ，訂立本件買賣契約後，均已將其持分分別移轉予訴外人詹
    石枝、林陳寶蓮，有前開土地登記簿謄本附卷足按。自無從
    履行渠等之移轉土地所有權義務，乃有可歸責於渠等之事由
    致給付不能，依民法第二百二十六條第一項規定，原審共同
    被告壬○○自得請求渠等負損害賠償責任。而系爭八０八號
    土地，經原審囑託台灣黌達鑑定中心鑑價結果，現值為一千
    四百六十二萬九千元，有鑑定書附卷足稽。而系爭八０八號
    土地之面積為六九０、八七平方公尺，而原審共同被告壬○
    ○買受之土地面積為一百零七坪，合約三五三、七二平方公
    尺，丙○○等六人各負擔六分之一，經核算為土地應有部分
    一萬分之八五三（353.72÷690.87÷6），則壬○○得請求
    上訴人丙○○、乙○○各賠償一百二十四萬七千八百五十四
    元。惟原審共同被告壬○○亦怠於請求，且其於原審審理中
    到庭陳稱：其名下僅有兩筆土地，因積欠銀行貸款二千餘萬
    ，目前查封拍賣中，此外別無其他財產可供清償等語，有台
    灣台中地方法院民事執行處通知函、稅務電子閘止門財產調
    明細表等可稽，是壬○○已無可處分之財產。況經原審調閱
    該執行卷宗查核結果，查執行債權人即合作金庫銀行股份有
    限公司請求執行之金額本金為二千萬元，加計利息、違約金
    合計逾三千萬元，惟壬○○所有之不動產經減價拍賣核定底
    價為三千零七十二萬元，是於清償該執行債務後，其資力應
  　不足以清償本件債務，此亦為上訴人等所不爭執，被上訴人
    之債權確有不能受清償之危險，即有代位原審共同被告壬○
    ○保全其債權之必要。從而，被上訴人依民法第二百四十二
    條之規定，代位原審共同被告壬○○請求上訴人丙○○、乙
    ○○各應給付一百二十四萬七千八百五十四元，並表明由其
    代位受領，自有理由。
十一、綜上所述，本件被上訴人本於代位權、民法第二百二十六條
    債務不履行之主張上訴人等應賠償其前述金額及自起訴狀繕
    本送達翌日起至清償日止之法定遲延利息，並由其代位受領
    ，即為可採，應予准許。上訴人等所辯均為無可取。是則原
    審一判命上訴人如數給付，於法並無不合。上訴意旨指摘原
    判決不當，求予廢棄改判，為無理由，應予駁回其上訴。本
    件事証已臻明確，上訴人丙○○請求傳訊詹石枝、王水來、
    張欽烈等，即無必要；兩造其餘攻擊防禦方法，及上訴人請
    求宣告免予假執行部分，因原審已為宣告，亦無庸審究，併
    此敘明。
十二、據上論結，本件上訴為無理由，依民事訴訟法第三百八十五
    條第一項、第四百四十九條第一項、第七十八條、第八十五
    條第一項前段，判決如主文。
中　　華　　民　　國　　94　　年　　6 　　月　　29　　日
                      民事第六庭審判長法　官  吳火川
                                      法　官  陳繼先
                                      法　官  吳惠郁
以上正本係照原本作成。
如對本判決上訴，須於收受判決送達後20日內向本院提出上訴書
狀，其未表明上訴理由者，應於提出上訴後20日內向本院提出上
訴理由書（須按他造人數附具繕本）。上訴時應提出委任律師為
訴訟代理人之委任狀。具有民事訴訟法第 466條之1第1項但書或
第 2項之情形為訴訟代理人者，另應附具律師及格證書及釋明委
任人與受任人有該條項所定關係之釋明文書影本。
                                      書記官  柯孟伶
中　　華　　民　　國　　94　　年　　7 　　月　　5 　　日
                                                      Ｂ
